【裁判字號】    95,台上,2412
【裁判日期】    951026
【裁判案由】    塗銷繼承登記等
【裁判全文】
最高法院民事判決            九十五年度台上字第二四一二號
上  訴  人  丁 ○ ○
訴訟代理人  鄭 洋 一律師
上  訴  人  戊 ○ ○
            庚 ○ ○
            辛 ○ ○
            己 ○ ○
            壬 ○ ○
            癸 ○ ○
            子 ○ ○
            丑 ○ ○
            寅 ○ ○
            卯 ○ ○
            辰○○○
            巳 ○ ○
            午 ○ ○
            未 ○ ○
            申 ○ ○
            酉 ○ ○
            戌 ○ ○
            亥 ○ ○
            天 ○ ○
            地 ○ ○
            宇 ○ ○
被 上訴 人  甲○○○
            乙○○○
            丙○○○
共      同
訴訟代理人  陳 貴 德律師
上列當事人間請求塗銷繼承登記等事件，上訴人對於中華民國九
十四年八月二十四日台灣高等法院第二審判決（九十三年度家上
字第二０七號），提起上訴，本院判決如下：
    主  文
上訴駁回。
第三審訴訟費用，由上訴人負擔。
    理  由
本件被上訴人甲○○○、乙○○○、丙○○○（下稱甲○○○等
三人）以上訴人丁○○及戊○○等二十一人為被告，起訴請求於
丁○○辦理繼承登記後，分割遺產，其訴訟標的對於共同訴訟之
各人必須合一確定，依民事訴訟法第五十六條第一款規定，丁○
○一人合法之上訴效力，及於同造之戊○○等二十一人，則戊○
○等二十一人雖未委任訴訟代理人，亦未表明上訴理由，仍應認
其上訴為合法，併予審判，合先敘明。
次查被上訴人甲○○○等三人主張：兩造之被繼承人楊四桂於民
國五十八年二月二十日死亡，繼承人有十二人，上訴人丁○○竟
於六十四年間偽造其餘繼承人十一人，即甲○○○等三人、張楊
花（即己○○、庚○○、辛○○、壬○○、癸○○、子○○、丑
○○等人之共同被繼承人）、戊○○、寅○○、楊源祝、李英子
（即辰○○○、李文章、申○○、酉○○、戌○○、亥○○、巳
○○、午○○、未○○等共同被繼承人）、天○○、地○○、宇
○○等名義之繼承權拋棄證書，於六十六年十月二十六日持向台
北市士林地政事務所辦理繼承登記，將楊四桂所有台北市○○區
○○段四小段八一六、八一七地號即如第一審判決附表（一）所
示土地（下稱系爭土地）及同小段七六四、八一八、八一九地號
等五筆土地，均登記為丁○○單獨所有。（嗣上開七六四、八一
八及八一九地號等三筆土地經台北市政府公告徵收，徵收補償費
爭執部分另行判決）。顯已侵害其他繼承人對於楊四桂公同共有
遺產之所有權等情。爰基於共有物返還請求權及民法第一千一百
六十四條之分割遺產規定，求為命丁○○應將第一審判決附表（
一）所示之繼承登記塗銷，就第一審判決附表（一）所示土地辦
理公同共有之繼承登記後，兩造就上開土地依第一審判決附表（
二）所示應繼分比例分歸兩造，並辦理分別共有登記之判決。（
第一審為丁○○敗訴判決，丁○○提起第二審上訴。原審除將第
一審命丁○○辦理分別共有登記部分廢棄改判外，餘均維持第一
審判決，甲○○○等三人對原審就辦理分別共有登記部分所為敗
訴判決未據聲明不服）。
上訴人丁○○則以：伊所涉偽造文書刑事案件，雖經判決有罪確
定，惟其認事用法有諸多違誤之處。又被繼承人楊四桂於五十八
年二月二十日死亡，伊於六十六年十月二十七日辦理系爭土地之
單獨所有權登記，迄至甲○○○等三人於九十一年二月二十七日
起訴止，甲○○○等三人不論主張侵權行為損害賠償請求權、不
當得利返還請求權或繼承回復請求權，均已罹於時效而消滅。另
甲○○○等三人主張之公同共有物回復請求權，自五十八年二月
二十一日起算至其起訴日止，亦已罹於時效而消滅。司法院大法
官會議釋字第一○七號、第一六四號解釋所稱之「已登記不動產
所有權人」，係指土地登記謄本上不動產之登記名義人其回復請
求權及除去妨害請求權，無民法第一百二十五條消滅時效規定之
適用，系爭二筆土地並未登記於甲○○○等三人名下，自無上開
解釋之適用餘地等語，資為抗辯。
原審以：被上訴人甲○○○等三人主張之事實，業據提出繼承系
統表、戶籍謄本、土地登記簿謄本、台北市政府地政處書函暨徵
收補償費領取表多件為證，上訴人丁○○雖以前開情詞為辯。然
查丁○○外之其餘繼承人十一人並未拋棄繼承，亦未書立繼承權
拋棄證書，對前開丁○○單獨辦理繼承登記及領取土地補償費之
事均不知情，其餘繼承人十一人，係因丁○○告以欲辦理水利地
發還之事乃將印章及印鑑證明書交付丁○○等情，業經戊○○、
卯○○、寅○○、陳楊橇於丁○○所涉偽造文書刑案中證述明確
。依本件繼承原因發生時之民法第一千一百七十四條第二項規定
：「繼承人拋棄繼承權，應於知悉其得繼承之時起二個月內，以
書面向法院、親屬會議或其他繼承人為之」，丁○○雖將繼承權
拋棄證書交付予代書陳仁森持向地政事務所辦理繼承登記，然各
拋棄繼承權人並未以書面向法院、親屬會議或其他繼承人為之，
已與上開規定不符。且甲○○○等三人之印鑑證明係於六十四年
十二月二十六日申領、天○○之印鑑證明亦係於次日始申領，若
甲○○○等三人早於五十八年三月十日（前開「繼承權拋棄證書
」之作成日期）已拋棄，何以遲至六十四年十二月始申領印鑑證
明、蓋用印文？再參諸長子戊○○曾以繼承人名義於五十九年四
月二日繳納遺產稅四百六十五元，可見並未拋棄繼承，況丁○○
所涉行使偽造私文書之犯行，業經判處罪刑確定，有刑事判決可
憑。又就已登記不動產所有人之回復請求權或除去妨害請求權，
並無民法第一百二十五條消滅時效規定之適用，司法院大法官會
議釋字第一○七號及第一六四號解釋明揭上旨；上開所謂「已登
記不動產」，係指已依土地法辦理登記之不動產而言，並非僅指
已登記為請求人名義之不動產為限，蓋不動產真正所有人之所有
權，不因他人無權占有或侵奪其所有物或基於無效原因所為之移
轉登記而失其存在，苟已依土地法等相關法令辦理登記，其回復
請求權或除去妨害請求權即不罹於時效而消滅。查系爭土地原登
記為被繼承人楊四桂所有，楊四桂死亡依民法第七百五十九條規
定，於丁○○在六十六年十月單獨繼承登記前，即已由兩造繼承
取得土地所有權，則系爭土地為已依土地法辦理登記之不動產甚
明，丁○○以系爭土地從未登記於甲○○○等三人任一人之名下
，無上開解釋之適用餘地云云，顯有誤解。其時效消滅之抗辯，
洵無可取。被上訴人本於共有物返還請求權，請求丁○○將系爭
土地之繼承登記予以塗銷，於法有據。被繼承人楊四桂死亡後，
丁○○對於其餘繼承人具有繼承人之身分並未爭執，僅以其餘繼
承人業已拋棄繼承為由，辦理單獨繼承之登記，參諸司法院大法
官會議第四三七號解釋意旨，係侵害其餘繼承人因繼承而取得之
系爭土地所有權，並無否認被上訴人及戊○○等人繼承權之情事
，核與民法第一千一百四十六條繼承回復請求權之情形有間，丁
○○所辯：被上訴人之請求權，已逾繼承回復請求權時效期間云
云，委無可採。查被繼承人楊四桂所留遺產，僅餘系爭土地未分
割處理等情，為甲○○○等三人及丁○○陳明一致。系爭土地既
無不得分割之規定或限制或約定，被上訴人依民法第一千一百六
十四條規定，於繼承人中一人或數人辦妥公同共有之繼承登記後
，另請求全體繼承人按第一審判決附表（二）所示應繼分比例予
以分割，洵屬有據，應予准許。因而維持第一審所為上訴人敗訴
之判決，經核於法並無違背，上訴論旨，仍執陳詞，並就原審取
捨證據、認定事實之職權行使，指摘原判決此部分不當，求予廢
棄，為無理由。
據上論結，本件上訴為無理由。依民事訴訟法第四百八十一條、
第四百四十九條第一項、第七十八條，判決如主文。
中    華    民    國  九十五  年    十    月  二十六  日
                      最高法院民事第七庭
                          審判長法官  劉  延  村
                                法官  劉  福  來
                                法官  黃  秀  得
                                法官  吳  謀  焰
                                法官  李  寶  堂
      本件正本證明與原本無異
                                      書  記  官
中    華    民    國  九十五  年   十一   月   十三   日
                                                      Ｅ


司法院資訊處製作；財團法人民間司法改革基金會備份。
